【裁判字號】    94,訴,1282
【裁判日期】    950427
【裁判案由】    限制出境
【裁判全文】
臺北高等行政法院判決
                                  94年度訴字第01282號
                              .
原      告  甲○○
            乙○○
被      告  財政部
代  表  人  丙○○部長）住同.
訴訟代理人  丁○○
            戊○○
            己○○
上列當事人間因限制出境事件，原告不服行政院中華民國94年3
月8 日院臺訴字第0940081977號訴願決定，提起行政訴訟。本院
判決如下：
    主  文
原告之訴駁回。
訴訟費用由原告負擔。
    事  實
壹、事實概要：
    原告等因滯欠民國（下同）90至92年房屋稅（含滯納金）計
    新台幣（下同）1,744,791 元，台北縣政府稅捐稽徵處依限
    制欠稅人或欠稅營利事業負責人出境實施辦法（下稱限制出
    境辦法）第2 條第1 項規定，報經被告以93年9 月7 日台財
    稅字第0930090787號函請內政部警政署入出境管理局（下稱
    境管局）限制原告出境，境管局據以93年9 月10日境愛岑字
    第09310910120 號函禁止原告等出國。原告等不服，提起訴
    願，經遭駁回，遂向本院提起行政訴訟。
貳、兩造聲明：
一、原告聲明求為判決：
(一)訴願決定及原處分（禁止出境之處分）均撤銷。
(二)訴訟費用由被告負擔。
二、被告聲明求為判決：
(一)原告之訴駁回。
(二)訴訟費用由原告負擔。
參、兩造之陳述：
一、原告主張之理由：
(一)信託財產於法律上具有獨立性，獨立於受託人自有財產之外
    ，受託人之債權人亦不得對該信託財產行使強制執行、抵銷
    ，此觀信託法規定對信託財產不得強制執行甚明。信託財產
    亦不屬於受託人破產財團之範圍。另外屬於信託財產之債權
    ，與不屬於信託財產之債務，不得互相抵銷。原則上信託財
    產不得為強制執行之標的，信託財產與受託人自有財產乃分
    別獨立，原則上任何人對信託財產不得為強制執行。反面解
    釋，由信託關係所衍生出之稅金及債務仍應歸屬於信託人或
    其受益人，如此方符合信託之獨立性性質。
(二)房屋稅條例第4 條第5 項前段規定：「房屋為信託財產者，
    於信託關係存續中，以受託人為房屋稅之納稅義務人。」其
    立法理由為「明定信託關係存續中房屋稅之納稅義務人。信
    託關係存續中，受託人對信託財產應負管理義務，而房屋稅
    係管理財產之必要支出，自應由管理人負責繳納。」明定受
    託人為納稅義務入之理由仍在於信託關係存續中，受託人對
    信託財產應負管理義務，而房屋稅係管理財產之必要支出，
    自應由管理人負責繳納；但如果管理信託財產者自始至終皆
    為信託人及受益人時，依當時之立法理由，即應由實質之管
    理人負責繳納；系爭本案中，當初辦理信託之目的乃原債權
    銀行為避免其他債權銀行對已設定抵押權之房地聲請保全程
    序或強制執行程序，要求對已設定抵押權於己之房地信託予
    第三人以確保其債權，裕高建設股份有限公司（以下簡稱裕
    高公司）乃將房地產1批信託予原告等，但信託成立後，實
    質管理人仍為信託人及受益人，故被告應對受益人陳國銓開
    徵房屋稅款，方符合實質正義。
(三)被告依稅捐稽徵法第24條第3 項規定以93年9 月7 日台財稅
    字第0930090787號函請境管局限制原告等出境，境管局據以
    93年9 月10日境愛岑字第09310910120 號函禁止原告等出國
    ，但該法之要件為「納稅義務人」，惟原告等皆非納稅義務
    人，被告及境管局應撤銷對原告等之禁止出國之處分。
(四)綜上所述，原告等既非實質的信託管理人，並依信託獨立性
    性質，被告不應遽以為禁止出境之處分，而侵害原告等之自
    由權，請判決如原告訴之聲明云云。
二、被告主張之理由：
(一)按「納稅義務人欠繳應納稅捐達一定金額者，得由司法機關
    或財政部，函請內政部入出境管理局，限制其出境」「在中
    華民國境內居住之個人或在中華民國境內之營利事業，其已
    確定之應納稅捐或關稅逾法定繳納期限尚未繳納，其欠繳稅
    款及已確定之罰鍰單計或合計，個人在新台幣50萬元以上，
    營利事業在新台幣100 萬元以上者，由稅捐稽徵機關或海關
    報請財政部函請內政部入出境管理局限制該欠稅人或欠稅營
    利事業負責人出境。」分別為稅捐稽徵法第24條第3 項前段
    及限制出境辦法第2 條第1 項所明定。又該辦法所稱之欠繳
    稅款，依被告73年10月24日台財稅第61849 號函釋，包括本
    稅、滯納金、利息、滯報金、怠報金、短估金及教育經費或
    教育捐在內。
(二)原告等欠繳90至92年房屋稅（含滯納金）合計1,744,791 元
    ，繳款書分數次送達，稅款逾期未繳納且均已告確定，由於
    滯欠稅款已達首揭限制出境金額標準，台北縣政府稅捐稽徵
    處據此函報被告函請境管局限制原告等出境，並無違誤。
(三)按「房屋稅向房屋所有人徵收之。其設有典權者，向典權人
    徵收之。共有房屋向共有人徵收之，由共有人推定1 人繳納
    ，其不為推定者，由現住人或使用人代繳。」「房屋為信託
    財產者，於信託關係存續中，以受託人為房屋稅之納稅義務
    人。受託人為2 人以上者，準用第1 項有關共有房屋之規定
    」為房屋稅條例第4 條第1 項及第5 項所規定。原告與委託
    人裕高公司訂立信託契約管理房屋，信託期間自90年2 月27
    日至95年2 月26日止，依上述房屋稅條例規定，該信託財產
    之90年至92年房屋稅，台北縣政府稅捐稽徵處以受託人即原
    告等為納稅義務人發單課徵，並無不合，稅款逾期未繳納且
    均告確定，由於滯欠稅款已達首揭限制出境金額標準，乃函
    報被告函請境管局限制原告等出境，於法並無不合。至於原
    告主張依信託法第12條第1 項前段規定：「對信託財產不得
    強制執行」乙節，查原告等既為受託人，依前揭房屋稅條例
    規定，自應負擔信託財產之房屋稅，且台北縣政府稅捐稽徵
    處並未對信託財產強制執行，而僅係因原告等欠繳稅捐，為
    保全債權，函報被告函請境管局限制原告等出境而已。
    理  由
甲、程序方面：
壹、本件被告代表人於訴訟繫屬中由林全變更為丙○○，並已具
    狀聲明承受訴訟。
貳、原告訴之聲明第一項原請求就訴願決定及原處分「房屋稅之
    開徵」均撤銷，嗣於訴訟中撤回此部分之請求，本院認為適
    當，應予准許，合先明。
乙、實體方面：
壹、兩造陳述要旨：
    原告主張系爭房屋係由裕高公司信託予原告，實質管理人仍
    為信託人及受益人，故被告應對受益人陳國銓開徵房屋稅款
    ，方符合實質正義，原處分限制原告等出境，尚有違誤等語
    。
    被告則以系爭房屋個人欠稅已達50萬元以上，符合限制出境
    之法令，「房屋為信託財產者，於信託關係存續中，以受託
    人為房屋稅之納稅義務人。受託人為2人以上者，準用第1項
    有關共有房屋之規定」為房屋稅條例第4條第5項所規定，系
    爭房屋稅自應由原告繳納等語置辯。
貳、認定事實所憑之証據及兩造爭點：
    查原告等與委託人裕高公司訂立信託契約，共同管理台北縣
    蘆洲市○○○道8 號等房地一批，信託期間自90年2 月27日
    起至95年2 月26日止。台北縣政府稅捐稽徵處依房屋稅條例
    第4 條第5 項規定，以原告等為納稅義務人，發單課徵90至
    92年房屋稅，原告等逾期未為繳納，滯欠房屋稅、滯納金計
    1,744,791元，並已確定，已達限制欠稅人出境標準，有信
    託契約書、限制出境案件戶籍資料及欠稅情形表、稅額繳款
    書、送達回執等影本附台北縣政府稅捐稽徵處卷可稽，兩造
    爭點厥為：系爭房屋稅款應由受託人即原告繳納，還是由受
    益人陳國銓繳納？
參、本院之判斷：
一、本件應適用之法條：
(一)稅捐稽徵法第24條第3項前段：「納稅義務人欠繳應納稅捐
    達一定金額者，得由司法機關或財政部，函請內政部入出境
    管理局，限制其出境；其為營利事業者，得限制其負責人出
    境。」。
(二)稅捐稽徵法第49條前段：「滯納金、利息、滯報金、怠報金
    、短估金及罰鍰等，除本法另有規定者外，準用本法有關稅
    捐之規定。」
(三)房屋稅條例第4條第1項：又「房屋稅向房屋所有人徵收之。
    其設有典權者，向典權人徵收之。共有房屋向共有人徵收之
    ，由共有人推定1人繳納，其不為推定者，由現住人或使用
    人代繳。」
(四)房屋稅條例第4條第5項：「房屋為信託財產者，於信託關係
    存續中，以受託人為房屋稅之納稅義務人。受託人為2人以
    上者，準用第1項有關共有房屋之規定。」
(五)限制出境辦法第2條第1項：「在中華民國境內居住之個人或
    在中華民國境內之營利事業，其已確定之應納稅捐或關稅逾
    法定繳納期限尚未繳納，其欠繳稅款及已確定之罰鍰單計或
    合計，個人在50萬元以上，營利事業在1百萬元以上者，由
    稅捐稽徵機關或海關報請財政部函請境管局限制該欠稅人或
    欠稅營利事業負責人出境」。
二、系爭房屋稅款應由受託人即原告繳納。
    按房屋為信託財產者，於信託關係存續中，以受託人為房屋
    稅之納稅義務人，為房屋稅條例第4條第5項所明定，原告二
    人既係房屋受託人，即為繳納義務人，原告主張應以受益人
    為繳納義務人云云，尚無足採。
三、從而原告等逾期未繳納之房屋稅、滯納金達1,744,791 元，
    已達限制欠稅人出境標準，被告函請境管局限制原告等出境
    ，並無違誤，原處分予以維持，亦為正確，原告徒執前詞，
    訴請撤銷，為無理由，應予駁回。
肆、兩造其餘攻擊防禦方法均與本件判決結果不生影響，故不逐
    一論述，併此敘明。
據上論結，本件原告之訴為無理由，爰依行政訴訟法第98條第3
項前段、第104條，民事訴訟法第85條第1項前段，判決如主文。
中    華    民    國    95    年    4     月    27    日
                         第四庭審判長法  官  鄭忠仁
                                     法  官  林育如
                                     法  官  畢乃俊
上為正本係照原本作成。
如不服本判決，應於送達後20日內，向本院提出上訴狀並表明上
訴理由，如於本判決宣示後送達前提起上訴者，應於判決送達後
20日內補提上訴理由書（須按他造人數附繕本）。
中    華    民    國    95    年     4    月   27     日
                                     書記官  簡信滇


司法院資訊處製作；財團法人民間司法改革基金會備份。
